【裁判字號】    97,台上,4806
【裁判日期】    970926
【裁判案由】    公共危險
【裁判全文】
最高法院刑事判決            九十七年度台上字第四八０六號
上  訴  人  甲○○
上列上訴人因公共危險案件，不服台灣高等法院高雄分院中華民
國九十七年六月十九日第二審更審判決（九十七年度上更(二)字第
四九號，起訴案號：台灣屏東地方法院檢察署九十一年度偵字第
四九五六號），提起上訴，本院判決如下：
    主  文
原判決撤銷，發回台灣高等法院高雄分院。
    理  由
本件原判決認定林宏融（經判處罪刑確定）於民國九十一年八月
三日凌晨一時許，與友人郭坤龍（經判決無罪確定）在高雄市某
夜市，飲酒取樂，席間郭坤龍提及其向綽號「朝明」之不詳姓名
、年籍者索債未果，竟遭「朝明」惡言相向，林宏融聞言起意對
「朝明」施以教訓、報復。林宏融乃向不知情之郭坤龍借用其所
有車牌號碼Ｎ八─七００六之自用小客車，先至同市某加油站，
以新台幣約三百元之價格，購買以二十公升塑膠桶盛裝之汽油約
半桶，再前往上訴人甲○○位於高雄市○○區○○路九七七號四
樓住處，將上情告知上訴人，而與上訴人基於放火燒燬現供人使
用之建築物之犯意聯絡，由上訴人駕駛車輛搭載林宏融，於同日
凌晨三時許，駛抵屏東縣新園鄉○○村○○路一二０號由「朝明
」經營之「天才書局」（晚間無人居住）前，將車輛停駐在書局
鐵捲門前方近道路中心線處，上訴人在車上把風接應，林宏融手
提汽油桶下車走到書局鐵捲門前，將汽油潑灑在門前斜坡（部分
汽油往下漫流至路面）、路面上，以打火機燃燒布塊，引火點燃
汽油。因瞬間火勢猛烈，並點燃林宏融身上沾染之油氣，致林宏
融身體著火，上訴人在車上見狀，本應注意離開車輛應將排擋置
在停車檔或拉緊手煞車，以防止車輛滑行移動，其並能注意而疏
未注意，即下車以衣物猛拍林宏融，企圖撲滅林宏融身上之火焰
。詎林宏融引燃車輛內油氣，車輛乃起火燃燒，並滑行移動撞及
書局對向北側約四十公尺處即同路一八七號由林清坤經營之「盈
發車業行」門前鐵柱始停住，火勢波及燒燬車業行前之廣告招牌
一面及機車一輛等情。因而撤銷第一審關於論處上訴人共同以加
害財產之事，恐嚇他人致生危害於安全罪刑部分之科刑判決，改
判依刑法九十四年二月二日修正公布、九十五年七月一日施行前
之牽連犯規定，從一重論處上訴人共同放火燒燬現供人使用之建
築物未遂罪刑，固非無見。
惟查：(一)刑事訴訟法第九十五條第一款規定「訊問被告，應告知
犯罪嫌疑及所犯所有罪名。罪名經告知後，認為應變更者，應再
告知」，旨在使被告得以充分行使防禦權，以達刑事訴訟法發見
真實，並顧及程序公正之目的，此條規定於總則編內，於訴訟各
階段自均有其適用。法院認為已經起訴而併予審理檢察官漏未記
載所犯法條之一部犯罪事實，其所犯法條既有遺漏，尤應注意踐
行第九十五條第一款之規定，始能避免突襲裁判以保障被告之訴
訟防禦權。本件檢察官係以上訴人涉犯刑法第一百七十三條第三
項、第一項之放火燒燬現供人使用之住宅未遂罪，提起公訴，原
審審理結果，認為檢察官起訴之犯罪事實包括失火燒燬他人所有
之廣告招牌、機車，乃併論上訴人犯刑法第一百七十五條第三項
之失火燒燬他人所有之廣告招牌、機車罪。原審於九十七年六月
十二日審判期日，係告知上訴人犯罪之嫌疑及所犯罪名，詳如起
訴書及第一審判決書所載（見原審卷第六七頁背面），而第一審
係論以上訴人犯刑法第三百零五條之恐嚇危害安全罪，則原審對
於刑法第一百七十五條第三項之罪名，並未告知上訴人，使上訴
人有陳述與答辯之機會，其踐行之訴訟程序，難謂適法。(二)本件
起訴書犯罪事實欄記載，上訴人與林宏融就火勢波及燒燬「盈發
車業行」前廣告招牌及機車，而延燒及於鄰近之「盈發車業行」
部分，預見其發生而其發生並不違背其本意；所犯法條欄則記載
刑法第一百七十三條第三項、第一項之放火燒燬現供人使用之住
宅罪等語（見起訴書犯罪事實一第十行至第十三行、證據並所犯
法條欄二）。檢察官起訴有關燒燬廣告招牌及機車之犯罪事實，
似認定上訴人有放火之不確定故意，係犯刑法第一百七十三條第
三項、第一項之罪。倘若無訛，原審認為上述檢察官起訴之犯罪
事實，應論以刑法第一百七十五條第三項之罪，自應說明就檢察
官起訴之犯罪事實，變更檢察官所引應適用之法條，並援引刑事
訴訟法第三百條為據。乃原判決僅說明犯罪事實已經起訴，即逕
予論罪，核有判決不適用法則及理由不備之違法。(三)有罪判決書
之事實一欄，為判斷其適用法令當否之準據，應將法院依職權認
定與論罪科刑有關之事實，凡犯罪之時間、地點、方法、態樣，
以及適用法律有關之事項，均為詳實之記載，然後於理由內逐一
說明其憑以認定之證據，並使事實認定與理由說明，互相適合，
方為合法。倘若事實未有記載，而理由加以說明，或事實已有記
載，而理由未予說明，或事實認定與理由說明，不相一致，或事
實或理由欄內之記載，前後齟齬，或事實認定與所採之證據不相
適合，按諸刑事訴訟法第三百七十九條第十四款規定，均為判決
不載理由，或所載理由矛盾，其判決當然違背法令。(1)刑法第一
百七十三條第三項、第一項之罪，包括放火燒燬「現供人使用」
之住宅及放火燒燬「現有人所在」之建築物未遂罪，二者涇渭分
明，不容混淆。原判決於主文、事實、理由欄記載上訴人係共同
放火燒燬「現供人使用」之建築物，核與犯罪構成要件齟齬不合
，自有判決理由矛盾之違法。(2)刑法第一百七十五條第三項之罪
，以「致生公共危險」為其犯罪構成要件，論以該罪自應認定失
火燒燬物品「致生公共危險」，並說明其所憑依據。原判決就上
訴人失火燒燬廣告招牌及機車，有「致生公共危險」及其認定依
據，均付之闕如，難謂無判決理由不備之違法。(3)原判決認定扣
案之塑膠瓶一個，係林宏融所有供犯罪預備之物，並據以宣告沒
收，惟稽之卷內資料，上訴人或林宏融似均未供述上情（見更一
審卷第五九、六二頁），原判決未說明其憑以認定之證據，亦有
判決理由不備之違法。(四)刑法關於正犯、幫助犯（從犯）之區別
，係以其主觀之犯意及客觀之犯行為標準，凡以自己犯罪之意思
而參與犯罪，無論其所參與者是否係犯罪構成要件之行為，皆為
正犯。以幫助他人犯罪之意思而參與犯罪，其所參與者，苟係犯
罪構成要件之行為，亦為正犯。以幫助他人犯罪之意思而參與犯
罪，所參與者又為犯罪構成要件以外之行為，則為幫助犯（從犯
）。本件原判決認定林宏融係因友人郭坤龍與「朝明」結怨，為
替郭坤龍出氣而萌生放火燒燬「天才書局」之犯意，商請上訴人
駕駛車輛搭載前往，林宏融自行下車放火。上訴人既與林宏融、
郭坤龍、「朝明」俱無恩怨，能否因上訴人駕駛車輛搭載林宏融
前往，即謂上訴人係以自己犯罪之意思而參與犯罪？倘上訴人並
無為自己犯罪之意思，其究有無參與犯罪構成要件之行為，而應
論以共同正犯，或僅應論以幫助犯？原審到庭執行職務之檢察官
論告意旨亦陳稱上訴人可能成立幫助犯等語（見原審卷第七一頁
背面），乃原判決未遑深入研求，亦未敘明其認定上訴人就放火
燒燬「天才書局」有犯意聯絡及行為分擔之得心證理由，即遽論
上訴人與林宏融為共同正犯，難謂無判決適用法則不當及理由不
備之違法。(五)刑法修正前所謂牽連犯，係指行為人之二個以上行
為，各該當於數個犯罪構成要件，而其中一個以上之行為對於目
的或原因之主行為，具有手段或結果之牽連關係者而言。此二個
以上之行為均須為故意行為，其彼此間始有所謂目的與手段，或
原因與結果之牽連關係存在。若此數個行為均為過失行為，或其
中一行為為過失行為，另一行為為故意行為，其相互間即無由形
成目的與手段，或原因與結果之牽連關係，即不能成立牽連犯。
原判決說明上訴人故意所犯刑法第一百七十三條第三項、第一項
之罪與過失所犯刑法第一百七十五條第三項之罪，有方法結果之
牽連關係，應依牽連犯之規定，論以較重之刑法第一百七十三條
第三項、第一項之罪，揆諸上開說明，即有適用法則不當之違法
。(六)中華民國九十六年罪犯減刑條例於九十六年七月四日制定公
布、同年月十六日施行，犯罪在九十六年四月二十四日以前，除
同條例另有規定外，應依同條例第二條第一項規定減刑。同條例
第三條第一項第十五款固規定犯刑法第一百七十三條第一項之罪
，經宣告無期徒刑或逾有期徒刑一年六月之刑者，不予減刑，惟
刑法第一百七十三條第三項、第一項之罪，既不在其列，縱經宣
告逾有期徒刑一年六月之刑，仍應予以減刑。原判決認定上訴人
犯罪時間係在九十六年四月二十四日以前，並論處刑法第一百七
十三條第三項、第一項之罪刑，其未說明上訴人有何不應減刑之
理由，即未適用同條例相關規定予以減刑，核有判決不適用法則
或理由不備之違法。以上或係上訴意旨所指摘，或為本院得依職
權調查之事項，且原判決之上述違法，影響於事實之確定，本院
無從自為判決，應認原判決仍有撤銷發回更審之原因。
據上論結，應依刑事訴訟法第三百九十七條、第四百零一條，判
決如主文。
中    華    民    國  九十七  年    九    月  二十六  日
                      最高法院刑事第六庭
                          審判長法官  洪  清  江
                                法官  韓  金  秀
                                法官  林  勤  純
                                法官  李  錦  樑
                                法官  陳  國  文
      本件正本證明與原本無異
                                      書  記  官
中    華    民    國  九十七  年    十    月    六    日
                                                      Ｅ

司法院資訊處製作；財團法人民間司法改革基金會備份。
